最高法院民事判決　　　　　　　　　　　　　　　九十一年度台上字第一七五二號
　　上　訴　人　丁○○
　　訴訟代理人　廖修譽律師
　　被 上訴 人　甲○○
　　　　　　　　乙　○
　　　　　　　　丙○○
　　右三人共同
　　訴訟代理人　彭火炎律師
　　　　　　　　張玉琳律師
右當事人間請求分配補償款事件，上訴人對於中華民國八十九年十二月五日台灣高等
法院第二審判決（八十九年度上字第四六號），提起上訴，本院判決如左：
    主  文
原判決廢棄，發回台灣高等法院。
    理  由
本件被上訴人主張：被上訴人甲○○與上訴人及訴外人李宗璋、葉林庚妹、鍾統貴、
范振宗、仇楊雅貞、范振昭等八人，於民國六十八年十一月二十六日，各以如第一審
判決附表所示之出資比例，合夥出資購買坐落新竹縣湖口鄉○○段第一七八一至一七
九三、一七九六至一七九九、一八一六、一八一七地號共十九筆土地，面積合計二點
七六六五公頃，約定以上訴人名義登記，由各出資人按出資比例負擔權義，並訂有合
夥投資購買土地合約書。依合約書所示，被上訴人甲○○享有其中出資比例二十五分
之五之投資權，被上訴人乙○則自原合資人仇楊雅貞、范振昭、范振宗合計受讓出資
比例二十五分之四點七八七五之投資權，被上訴人丙○○亦輾轉自原合資人丁○○、
李宗璋合計受讓出資比例二十五分之二點０九００之投資權。七十九年四月十五日兩
造及合資人協商分配合資土地時，上訴人除同意分配合資購入之十七筆農地外，並同
意所餘系爭第一八一六、一八一七號二筆地目道之土地，於日後政府徵收時，再按照
投資權比例分配，並於同年四月二十二日，依該決議將十七筆合資土地分配完畢。八
十八年五月間，系爭一八一六、一八一七號道路用地，經新竹縣政府公告徵收，地價
補償費新台幣︵下同︶六百零七萬零四百元發放於登記名義人即上訴人，被上訴人請
求上訴人依投資權比例分配交付被上訴人甲○○一百二十一萬四千零八十元，被上訴
人乙○一百十六萬二千四百八十一元，被上訴人丙○○五十萬七千四百八十五元，竟
遭上訴人拒絕等情。爰依合夥投資購買土地合約書及前開協議約定，求為命上訴人分
別如數給付，並各加計法定遲延利息之判決。
上訴人則以：被上訴人所提之七十九年四月十五日會議紀錄，其未參與會議，亦未在
會議記錄上簽名，且未授權他人參與會議，該會議對上訴人不生效力。會議時合資人
葉林庚妹未參與，會議紀錄亦不足為合夥人權益分配之依據。又系爭一八一六、一八
一七號土地，經合夥人決議作為多年來土地以上訴人名義登記之酬勞，被上訴人不得
再主張任何權利等語，資為抗辯。
原審維持第一審所為上訴人敗訴之判決，駁回其上訴，無非以：被上訴人主張湖口鄉
○○段一七八一號等十九筆土地為其與上訴人之合夥財產，業據提出購買土地合約書
、讓渡書、不動產買賣合約書、轉讓契約書等件為證，又十九筆土地其中之一八一六
、一八一七號二筆土地登記為上訴人之名義等情，均為上訴人所是認，堪信此部分事
實為真。依兩造所不爭執之七十九年四月十五日會議紀錄協議結論第一條所載，及卷
附地籍圖上之簽名情形，上訴人抗辯系爭二筆土地分配與上訴人，顯與該會議紀錄協
議結論第一條所載不符。上訴人抗辯該二筆土地經合夥人同意作為上訴人之酬勞，亦
無法舉證以實其說，均不足採信。上開會議紀錄協議第八條最後一句記載：「……另
一八一六、一八一七道地日後政府如有補償時照投資權分配」，上訴人雖抗辯該第八
條最後四行，包括前述之字句，係會議之紀錄人羅美淇應被上訴人之請而另行加註，
並非當時協議之內容云云。惟證人羅美淇（即羅文佑）到庭證稱：「因當時帶的簽字
筆正好寫到第八點第二行時墨水用完，所以另外拿一支筆繼續寫協議書是當天寫完的
，我記得契約是定七月二十二日。」等語，上開會議紀錄經法務部調查局及內政部警
政署刑事警察局鑑定結果，亦認會議紀錄協議第八條後四行，是否與前文同時製作無
法認定，上訴人又無法舉證證明前開會議紀錄最後四行之記載係屬偽造或變造，足認
該會議紀錄協議結論第八點最後四行之記載為真實。七十九年四月十五日之會議紀錄
，上訴人雖未簽名，惟證人羅美淇證明，當時係在上訴人家開會，上訴人坐在沙發上
，因協議之土地與上訴人之子有關，擔心將來不清楚而要求上訴人之子代為簽名云云
。參以證人即上訴人之子鍾招達證稱，開會時其未從頭坐到尾，剛開完會，在場之人
說其係上訴人之子，要其代上訴人簽名，其即簽上其父之名等語。足見上訴人於七十
九年四月十五日有親自參與開會，並於會議開完後，才由證人鍾招達於在場人之要求
下，在上訴人面前代簽上訴人之名。上訴人若對會議內容有異議或有不同意，於證人
鍾招達代簽名時，何以不阻攔而任由證人鍾招達簽名於其上，且其若有反對表示，證
人鍾招達焉會在會議紀錄上簽上上訴人之名。是上訴人就會議內容及所討論之結果，
包括就系爭一八一六、一八一七號二筆土地之處理方式應知之甚詳，且觀之上訴人自
承為真正之七十九年四月二十二日土地分割協議書內容，與會議紀錄所決定之事項並
無差異，上訴人所辯未參與會議，與事實不符，不足採信。兩造出資購買土地，並將
全數十九筆土地均登記在上訴人名下，其性質與信託相近，系爭二筆土地，兩造間仍
維持信託關係，就此內部關係既有七十九年四月十五日之約定，上訴人自應依約履行
。又系爭二筆土地，兩造間之權利義務關係，依合夥投資購買土地合約書所載為「由
各該合約人按各該員出資比例負責」，此二筆土地既經新竹縣政府徵收，被上訴人依
約請求分配投資利益，洵屬正當。被上訴人甲○○所持有之比例為二十五分之五，乙
○所持之比例為二十五分之四點七九，丙○○所持比例為二十五分之二點零九，系爭
二筆土地經新竹縣政府徵收後所發放之補償費為六百零七萬零四百元，被上訴人依上
開比例請求上訴人分別給付被上訴人甲○○一百二十一萬四千零八十元、乙○一百一
十六萬二千四百八十一元、丙○○五十萬七千四百八十五元，及各加計法定遲延利息
，為有理由，應予准許等詞，為其判斷之基礎。
查原審雖採信證人羅美淇到場證述，七十九年四月十五日會議紀錄結論第八條文字，
係其製作會議紀錄當天，書寫到第八條第二行（第八條全文有六行）時，因簽字筆墨
水用完，乃以另一支筆繼續寫完後面文字等語，認定該會議紀錄協議結論第八條最後
四行記載，包括該條最後一句「另一八一六、一八一七道地日後政府如有補償時照投
資權分配」文字，均為真實可採，進而依系爭合夥投資購買土地合約書，及前開七十
九年四月十五日會議協議約定，為上訴人不利之判決。惟依法務部調查局及內政部警
政署刑事警察局鑑定該七十九年四月十五日會議紀錄結果，均認該會議紀錄第八條文
字呈現三種不同之墨色反應（原審卷三一、一四七頁）。此與上開羅美淇證述其書寫
紀錄前後只用二支筆之情形，似有差距，上訴人抗辯該最後四行文字，係羅美淇事後
依被上訴人指示另行加註，非協議當時之內容，似非全然無據。實情究竟如何，有進
一步調查審酌之必要，該會議紀錄第八條最後四行文字，如非兩造協議之約定，被上
訴人是否仍得請求上訴人給付系爭地價補償費，亦有斟酌之餘地。次查證人鍾招達係
證述，七十九年四月十五日協調會，在場之人說其係上訴人之子，要其代上訴人簽名
，是「剛開會」就叫其簽名（一審卷七一頁）。原審竟認鍾招達係證述「剛開完會」
即簽名，進而認定上訴人既在開完會後已知悉系爭一八一六、一八一七號二筆土地之
處理方式，而仍任由其子鍾招達代為簽名，不予阻攔，足見上訴人已同意該協議內容
等情，亦有認定事實不憑證據之違法。上訴論旨，執以指摘原判決不當，求予廢棄，
非無理由。
據上論結，本件上訴為有理由，依民事訴訟法第四百七十七條第一項、第四百七十八
條第一項，判決如主文。
中      華      民      國    九十一    年      八      月     三十     日
                              最高法院民事第二庭
                                  審判長法官  劉  延  村
                                        法官  劉  福  聲
                                        法官  黃  秀  得
                                        法官  許  澍  林
                                        法官  陳  國  禎
      右正本證明與原本無異
                                              書  記  官
中      華      民      國    九十一    年      九      月     十       日
